---
title: "Desafio de Séries Temporais I"
author: "Arthur Hintz, Beatriz Buffon, Jonatan Araujo , Yasmin Pires"
date: "`r format(Sys.time(), '%d %b %Y')`"
output:
  pdf_document:
    latex_engine: xelatex
    toc: true
  html_document:
    theme: journal
    toc: true
    toc_float:
      collapsed: true
editor_options:
  markdown:
    wrap: 72
---

```{r setup, include=FALSE}
knitr::opts_chunk$set(echo = FALSE)
knitr::opts_chunk$set(dpi = 300)
knitr::opts_chunk$set(warning = FALSE)
knitr::opts_chunk$set(message = FALSE)
knitr::opts_chunk$set(fig.width=6, fig.height=4)
```

```{css, echo = FALSE}
body {
  text-align: justify;
}
```

```{r, include=FALSE}
# Pacotes
library(kableExtra)
library(tidyverse)
library(forecast)
library(plotly)
library(ggpubr)
library(zoo)
```


```{r}
# Tema base para os gráficos
tema_personalizado <- theme_minimal() +
  theme(
    text = element_text(family = "sans", color = "#317eac"),
    plot.title = element_text(size = 14, face = "bold", hjust = 0.5),
    plot.subtitle = element_text(size = 12, hjust = 0.5),
    axis.title = element_text(size = 12, face = "bold"),
    axis.text = element_text(size = 10),
    panel.grid.major = element_line(color = "#ced4da"),
    panel.grid.minor = element_blank(),
    plot.background = element_rect(fill = "#ced4da"),
    panel.background = element_rect(fill = "white")
  )
```


# Introdução

Este relatório apresenta uma análise detalhada da série temporal associada à commodity **"Tomato Small (Local)"**, utilizando dados provenientes do mercado Kalimati. O dataset, disponível publicamente no Kaggle ([Kalima-Tarkari Dataset](https://www.kaggle.com/datasets/nischallal/kalimati-tarkari-dataset)), contém registros diários de preços mínimos, máximos e médios de diversas commodities, com as medições feitas em quilogramas.

O objetivo desta análise é identificar padrões temporais, como sazonalidade e tendência, e ajustar modelos que permitam prever os preços futuros. Para isso, diferentes configurações de modelos de Holt-Winters foram avaliadas, considerando critérios de seleção e métricas de precisão preditiva. A validação dos resultados incluiu análises detalhadas dos resíduos para garantir a adequação do modelo. 


# Bancos de Dados

Os dados utilizados nesta análise foram obtidos do **Kalima-Tarkari Dataset**, que contém informações diárias sobre os preços mínimos, máximos e médios de diversas commodities agrícolas e pesqueiras do mercado Kalimati. Cada registro é composto pelas seguintes variáveis principais:

- **SN:** Identificação única do registro.
- **Commodity:** Nome da commodity analisada.
- **Date:** Data do registro.
- **Unit:** Unidade de medida (neste caso, quilogramas).
- **Minimum, Maximum, Average:** Valores mínimos, máximos e médios dos preços para a commodity na data especificada.

Abaixo, são apresentados os três primeiros e os três últimos registros do conjunto de dados, oferecendo uma visão inicial do conteúdo e formato:

```{r}
# Arthur Directory
dados <- read.csv("kalimati_tarkari_dataset.csv")

dados$Date <- as.Date(dados$Date, format="%Y-%m-%d")

```


```{r}
dados_selecionados <- rbind(head(dados, 3), tail(dados, 3))

dados_selecionados |> 
  kable(caption = "Três primeiros e três últimas observações da série temporal")

```

```{r}

# Irei deixar em dois objeitos para fazer a análise dos missing days
dados_commodity <- dados %>%
  filter(Commodity == "Tomato Small(Local)") |> 
  select(3,7) 


dados_mensais <- dados_commodity %>%
  mutate(Month = floor_date(Date, "month")) %>%
  group_by(Month) %>%
  summarize(AveragePrice = mean(Average, na.rm = TRUE))

# Criar a série temporal
serie_temporal <- ts(dados_mensais$AveragePrice, 
                     start = c(year(min(
                       dados_mensais$Month)),
                       month(min(dados_mensais$Month))),
                     frequency = 12)

```



# Análise Exploratória

### Série Observada

No gráfico abaixo, exploramos o comportamento da série temporal associada ao preço médio da commodity **"Tomato Small (Local)"** ao longo do tempo. O gráfico abaixo apresenta a evolução dos preços médios de 2013 a 2021.

```{r}
# Gráfico da Série Temporal
autoplot(serie_temporal) + 
  labs(
    title = "Série Temporal de Preço Médio",
    x = "Tempo (meses)",
    y = "Preço Médio"
  ) +
  tema_personalizado +
  scale_color_manual(values = c("#FF6347"))
```

### Análise da Função de Autocorrelação (ACF)

A Função de Autocorrelação (ACF) é utilizada para identificar a dependência temporal dos dados em diferentes defasagens (lags). O gráfico abaixo apresenta a ACF da série temporal do preço médio da commodity **"Tomato Small (Local)"**.
O gráfico revela padrões significativos em algumas defasagens, com valores que ultrapassam as linhas de significância indicadas no gráfico. Esses resultados sugerem que existe dependência temporal nos dados, ou seja, os valores da série estão correlacionados com os valores de períodos anteriores.

```{r}
ggAcf(serie_temporal, lag.max = 36) + 
  labs(
    title = "Função de Autocorrelação (ACF)",
    y = "Autocorrelação"
  ) +
  tema_personalizado +
  scale_color_manual(values = c("#FF8C00"))

```

### Análise da Função de Autocorrelação Parcial (PACF)

A Função de Autocorrelação Parcial (PACF) complementa a análise da ACF ao indicar a correlação de cada defasagem (lag) com a série temporal, ajustando os efeitos das defasagens intermediárias. O gráfico da PACF desta série temporal  revela que a medida que aumentam as defasagens, as correlações se tornam progressivamente menos significativas, conforme indicado pelos valores dentro dos limites de significância. Isso sugere que a influência dos valores passados diminui ao longo do tempo.


```{r}
ggPacf(serie_temporal, lag.max = 36) + 
  labs(
    title = "Função de Autocorrelação Parcial (PACF)",
    y = "Autocorrelação Parcial"
  ) +
  tema_personalizado +
  scale_color_manual(values = c("#32CD32"))
```

### Decomposição da  Série Temporal

A decomposição da série temporal permite separar seus componentes principais: tendência, sazonalidade e resíduos, proporcionando uma análise mais detalhada de seus padrões. A decomposição multiplicativa mostra os componentes:

- **Componente Observado (data):** Representa a série original.
- **Tendência (trend):** Apresenta períodos de crescimento e queda, refletindo variações significativas no preço médio ao longo dos anos.
- **Sazonalidade (seasonal):** Apresenta padrões repetitivos em intervalos regulares de tempo. 
- **Resíduos (remainder):** Apresenta oscilações menores, indicando que a maior parte da variação na série é explicada pela tendência e pela sazonalidade.

```{r}
decomposicao_multiplicativa <-decompose(serie_temporal, type = "multiplicative")
autoplot(decomposicao_multiplicativa) + 
  labs(title = "Decomposição Multiplicativa da Série Temporal") +
  tema_personalizado +
  scale_color_manual(values = c("#3CB371"))

```

# Testes

### Teste de Ljung-Box para Autocorrelação

O Teste de Ljung-Box foi aplicado à série temporal para verificar a presença de autocorrelação significativa nos resíduos da série. Este teste avalia a hipótese nula de que os dados não possuem autocorrelação até um certo lag. O teste resultou em um p-valor muito pequeno e menor que o nível de significância usual (α=0.05), então **rejeitamos a hipótese nula de ausência de autocorrelação**.

```{r}
ljung_box_test <- Box.test(serie_temporal, type = "Ljung-Box")
print(ljung_box_test)

```

### Teste de Heterocedasticidade de White

O Teste de Heterocedasticidade de White foi aplicado para verificar a presença de heterocedasticidade na série temporal. Este teste avalia a hipótese nula de homocedasticidade, ou seja, de que a variância dos resíduos é constante ao longo do tempo. O teste apresentou um p-valor maior que o nível de significância usual (α=0.05), então **não rejeitamos a hipótese nula de homocedasticidade**.

```{r}
white_test <- lmtest::bptest(serie_temporal ~ stats::lag(serie_temporal, -1))
print(white_test)
```

### Teste de Normalidade (Anderson-Darling)

O Teste de Anderson-Darling foi aplicado para avaliar a hipótese de que a série temporal segue uma distribuição normal. Este teste verifica a hipótese nula de que os dados seguem uma distribuição normal. O teste revela um p-valor menor que o nível de significância usual (α=0.05), então **rejeitamos a hipótese nula de normalidade**.

```{r}
ad_test <- nortest::ad.test(serie_temporal)
print(ad_test)
```



### Testes de Tendência Determinística

Os testes de tendência determinística foram aplicados para avaliar se a série temporal apresenta uma tendência significativa. Cada teste verifica a hipótese nula de que a série não apresenta tendência contra a hipótese alternativa de que há uma tendência presente. Os resultados dos testes indicam que, em todos os casos, os p-valores são maiores que o nível de significância usual (α=0.05). Isso significa que **não rejeitamos a hipótese nula de ausência de tendência determinística na série temporal**.


```{r}
tend_determ <- function(ts) {
  # Aplicação dos testes de tendência
  CS <- suppressWarnings(randtests::cox.stuart.test(ts, c("two.sided")))  # H0: NAO existe tendência
  CeST <- suppressWarnings(trend::cs.test(ts))                            # H0: NAO existe tendência
  MannKT <- suppressWarnings(trend::mk.test(ts, continuity = TRUE))       # H0: a série é i.i.d. / NAO existe tendência
  MannK <- suppressWarnings(Kendall::MannKendall(ts))                     # H0: NAO existe tendência
  KPSST <- suppressWarnings(tseries::kpss.test(ts, null = c("Trend")))    # H0: NAO existe tendência
  
  # Extração dos valores-p e conclusões
  p_value <- c(CS$p.value, CeST$p.value, MannKT$p.value, MannK$sl, KPSST$p.value)
  p_value1 <- ifelse(p_value >= 0.05, "Não Tendência", "Tendência")
  
  # Tabela com os resultados dos testes
  tabela <- data.frame(
    Testes = c("Cox Stuart", "Cox and Stuart Trend", "Mann-Kendall Trend", "Mann-Kendall", "KPSS Test for Trend"),
    H0 = rep("Não tendência", 5),
    p_valor = round(p_value, 4),
    Conclusao = p_value1
  )
  
  # Retornar os resultados em lista
  list(CS = CS, CeST = CeST, MannKT = MannKT, MannK = MannK, KPSST = KPSST, Tabela = tabela)
}

resultado_tendencia <- tend_determ(serie_temporal)
print(resultado_tendencia$Tabela)
```

### Teste de Raiz Unitária

Os testes de raiz unitária foram realizados para verificar a estacionaridade da série temporal. Esses testes avaliam a hipótese nula de que a série apresenta uma raiz unitária (não estacionaridade), contra a hipótese alternativa de que a série é estacionária.

- Para o Augmented Dickey-Fuller e o Phillips-Perron, **rejeitamos a hipótese nula de que a série possui raiz unitária**, concluindo que a série é estacionária.
- Para o KPSS, **não rejeitamos a hipótese nula de que a série não possui tendência**, corroborando a conclusão de estacionaridade.

```{r}
raiz_unit <- function(ts) {
  # Aplicação dos testes de raiz unitária
  ADF <- suppressWarnings(tseries::adf.test(ts, alternative = "stationary"))  # H0: raiz unitária
  PP <- suppressWarnings(tseries::pp.test(ts, alternative = "stationary"))    # H0: raiz unitária
  KPSSL <- suppressWarnings(tseries::kpss.test(ts, null = "Level"))           # H0: NAO existe tendência
  
  # Extração dos valores-p e conclusões
  p_value <- c(ADF$p.value, PP$p.value, KPSSL$p.value)
  p_value1 <- ifelse(p_value[1:2] >= 0.05, "Tendência", "NAO tendência")
  p_value2 <- ifelse(p_value[3] >= 0.05, "NAO tendência", "Tendência")
  
  # Tabela com os resultados dos testes
  tabela <- data.frame(
    Testes = c("Augmented Dickey-Fuller", "Phillips-Perron Unit Root", "KPSS Test for Level"),
    H0 = c("Tendência", "Tendência", "NAO tendência"),
    p_valor = round(p_value, 4),
    Conclusao = c(p_value1, p_value2)
  )
  
  # Retornar os resultados em lista
  list(ADF = ADF, PP = PP, KPSSL = KPSSL, Tabela = tabela)
}

resultado_raiz_unitaria <- raiz_unit(serie_temporal)
print(resultado_raiz_unitaria$Tabela)
```


### Sazonalidade

Os testes de sazonalidade foram realizados para verificar se a série temporal apresenta variações sazonais significativas. Esses testes avaliam a hipótese nula de que a série não apresenta sazonalidade, contra a hipótese alternativa de que a série é sazonal. Os resultados dos testes indicam que tanto o Kruskal-Wallis quanto o Friedman rank apresentam p-valores extremamente baixos. Isso nos permite **rejeitar a hipótese nula de ausência de sazonalidade para ambos os testes**.

```{r}
sazonalidade <- function(ts, diff = 0, freq = 12) {
  # Aplicação dos testes de sazonalidade
  KrusW <- suppressWarnings(seastests::kw(ts, diff = diff, freq = freq))   # H0: NAO sazonal
  Fried <- suppressWarnings(seastests::fried(ts, diff = diff, freq = freq)) # H0: NAO sazonal
  
  # Extração dos valores-p e conclusões
  p_value <- c(KrusW$Pval, Fried$Pval)
  p_value1 <- ifelse(p_value >= 0.05, "NAO sazonal", "Sazonal")
  
  # Tabela com os resultados dos testes
  tabela <- data.frame(
    Testes = c("Kruskal-Wallis", "Friedman rank"),
    H0 = rep("NAO sazonal", 2),
    p_valor = round(p_value, 4),
    Conclusao = p_value1
  )
  
  # Retornar os resultados em lista
  list(KrusW = KrusW, Fried = Fried, Tabela = tabela)
}

resultado_sazonalidade <- sazonalidade(serie_temporal)
print(resultado_sazonalidade$Tabela)
```


# Série Temporal Ajustada

Para ajustar a série temporal e avaliar diferentes especificações sazonais, foram utilizados os modelos de Holt-Winters com diferentes combinações de sazonalidade (aditiva e multiplicativa) e presença ou ausência de suavização amortecida (damped). Os quatro modelos avaliados foram:

- **HW-A (Holt-Winters Aditivo):** Sazonalidade aditiva sem amortecimento.
- **HW-M (Holt-Winters Multiplicativo):** Sazonalidade multiplicativa sem amortecimento.
- **HW-AA (Holt-Winters Aditivo Amortecido):** Sazonalidade aditiva com amortecimento.
- **HW-MA (Holt-Winters Multiplicativo Amortecido):** Sazonalidade multiplicativa com amortecimento.

A tabela abaixo apresenta os critérios de seleção de modelos (AIC, BIC, AICC) e as métricas de precisão preditiva (RMSE, MAE, MPE, MAPE, MASE) calculadas para cada modelo.

```{r}
n <- length(serie_temporal)

y <- serie_temporal[1:(n-12)]
y <- ts(y, start = c(year(min(dados_mensais$Month)), month(min(dados_mensais$Month))), frequency = 12)


mod1 <- hw(y,seasonal="additive")
mod2 <- hw(y,seasonal="multiplicative")
mod3 <- hw(y,seasonal="additive",damped=TRUE)
mod4 <- hw(y,seasonal="multiplicative",damped=TRUE) 
# alpha = nivel
# beta = tendencia
# gamma = sazonalidade
```


```{r}
#Critérios de Seleção de Modelos

csm.mod1<-c(mod1$model$aic,mod1$model$bic,mod1$model$aicc)
csm.mod2<-c(mod2$model$aic,mod2$model$bic,mod2$model$aicc)
csm.mod3<-c(mod3$model$aic,mod3$model$bic,mod3$model$aicc)
csm.mod4<-c(mod4$model$aic,mod4$model$bic,mod4$model$aicc)
scm.mod<-rbind(csm.mod1,csm.mod2,csm.mod3,csm.mod4)
colnames(scm.mod)<-c("AIC","BIC","AICC")
rownames(scm.mod)<-c("HW-A","HW-M","HW-AA","HW-MA")
kable(scm.mod)
#----------------------------
#Medidas de Acurácia
ac.mod1<-accuracy(mod1)
ac.mod2<-accuracy(mod2)
ac.mod3<-accuracy(mod3)
ac.mod4<-accuracy(mod4)
ac.mod<-rbind(ac.mod1,ac.mod2,ac.mod3,ac.mod4)
rownames(ac.mod)<-c("HW-A","HW-M","HW-AA","HW-MA")
kable(ac.mod[,2:6])
```

Com base nos critérios de seleção de modelos, o modelo **HW-M (Holt-Winters Multiplicativo)** apresentou o menor valor de AIC (792.7253), BIC (834.0492) e AICC (801.9980), indicando melhor ajuste em comparação aos outros modelos.

Em termos de precisão preditiva, o modelo **HW-M** também se destacou por apresentar os menores valores de RMSE (10.83137), MAE (8.333583), e MASE (0.6105180), sugerindo maior capacidade de previsão precisa. Apesar do modelo HW-MA apresentar valores próximos, o amortecimento não trouxe uma melhora significativa na performance.


### Previsão

Para prever os valores futuros da série temporal **"Preço Médio do Tomate"**, foi utilizado o modelo de Holt-Winters com sazonalidade multiplicativa, identificado previamente como o mais adequado. As previsões foram realizadas para os 12 meses seguintes, incorporando o comportamento sazonal e a tendência identificados na série histórica.

A previsão gerada pelo modelo é apresentada no gráfico abaixo. As áreas em azul representam os intervalos de confiança associados à previsão, indicando o grau de incerteza nas estimativas para os períodos futuros.

```{r}
autoplot(mod2) +
  xlab("tempo") +
  ylab("Preço Médio do Tomate") +
  guides(colour=guide_legend(title="Forecast")) +
  tema_personalizado
#----------------------------
```

```{r}
b <- forecast(mod2, h = 12)

serie <- ts(c(y, b$mean), start = start(y), 
            frequency = 12)
```

Para avaliar visualmente o desempenho do modelo, a série prevista foi sobreposta à série observada no gráfico a seguir. Isso ajuda a compreender a aderência das previsões ao comportamento real dos dados.

```{r}
data <- data.frame(
   Tempo = as.Date(as.yearmon(time(serie))),
  Serie = as.numeric(serie),
  Real = as.numeric(serie_temporal)
)

ggplot(data) +
    geom_line(aes(x = Tempo, y = Serie, color = "Previsão"), size = 1) +
  geom_line(aes(x = Tempo, y = Real, color = "Série Observada"), size = 1) +
  labs(
    x = "Tempo",
    y = "Preço Médio do Tomate",
    color = "Legenda"
  ) +
  scale_color_manual(
    values = c("Série Observada" = "black", 
               "Previsão" = "red")
  ) +
  scale_x_date(
    date_breaks = "1 year",
    date_labels = "%Y"           
  ) +
  tema_personalizado +
  theme(
    legend.position = "top",
    legend.background = element_rect(fill = "white", color = NA),
    legend.title = element_blank()
  )

```

Os resultados mostram que o modelo de Holt-Winters com sazonalidade multiplicativa fornece previsões consistentes com os padrões históricos da série temporal. As previsões refletem corretamente os comportamentos sazonais recorrentes, enquanto a comparação com os dados observados demonstra boa aderência. A principal diferença está no aumento da incerteza conforme o horizonte de previsão se estende, como evidenciado pelos intervalos de confiança.

### Análise dos Resíduos

A análise dos resíduos avalia a qualidade do ajuste do modelo. Resíduos devem ser não correlacionados e normalmente distribuídos, com média zero e variância constante. O gráfico abaixo apresenta os resíduos do modelo ajustado, bem como sua função de autocorrelação (ACF) e o histograma com a curva de densidade ajustada.

- O gráfico da série dos resíduos ao longo do tempo não mostra padrões claros, indicando que os erros são aleatórios e não possuem estrutura temporal significativa.
- A função de autocorrelação (ACF) dos resíduos revela que a maioria das autocorrelações está dentro dos limites de significância, o que sugere que os resíduos não apresentam dependência temporal relevante.
- O histograma dos resíduos, sobreposto à curva de densidade ajustada, mostra uma aproximação à normalidade. Embora existam pequenas discrepâncias, a forma geral está próxima de uma distribuição normal.

```{r}
#----------------------------
#ResC-duo
res<-mod2$residuals
#----------------------------
#AnC!lise dos Res?duos
ggtsdisplay(res,plot.type="histogram", theme=theme_bw())
```

#### Teste de Normalidade

Para verificar se os resíduos do modelo ajustado seguem uma distribuição normal, foi aplicado o Teste de Shapiro-Wilk. Este teste avalia a hipótese nula de que os dados seguem uma distribuição normal. Como o p-valor é maior que o nível de significância usual (α=0.05), **não rejeitamos a hipótese nula de normalidade**.

```{r}
#Teste de Normalidade dos Resíduos
shapiro.test(res)
```

# Conclusão

A análise da série temporal do preço médio da commodity "Tomato Small (Local)" demonstrou padrões sazonais significativos e ausência de uma tendência determinística marcante. Após avaliar diferentes modelos de Holt-Winters, o modelo com sazonalidade multiplicativa sem amortecimento foi selecionado como o mais adequado, baseado em critérios de seleção de modelos e métricas de precisão preditiva. As previsões geradas pelo modelo foram consistentes com os padrões históricos, enquanto os resíduos não apresentaram autocorrelação ou padrões temporais e foram confirmados como normalmente distribuídos.

Os resultados mostram que o modelo ajustado é confiável para descrever e prever o comportamento da série, oferecendo uma ferramenta útil tomada de decisão. No entanto, é importante considerar que eventos externos inesperados podem afetar as previsões.


# Referências

BISOGNIN, C. *Notas de Aula - STC1086: Séries Temporais I*. Universidade Federal de Santa Maria, Departamento de Estatística, Centro de Ciências Naturais e Exatas, 2023.
